臺灣高等法院臺中分院民事判決
110年度重上字第219號
上  訴  人  林秀治  
訴訟代理人  黃映智律師
被 上訴 人  葉怡君  

            張鎮文  
共      同
訴訟代理人  李璇辰律師
上列當事人間請求確認法定地上權存在事件，上訴人對於民國11
0年8月31日臺灣臺中地方法院107年度訴字第1351號第一審判決
提起上訴，本院於111年5月17日言詞辯論終結，判決如下：
    主  文
上訴駁回。
第二審訴訟費用由上訴人負擔。
    事實及理由
一、葉怡君、張鎮文(下稱葉怡君等2人)提起本訴主張：訴外人
    甲○○於民國103年6月間於其所有坐落台中市○○區○○段000○00
    0○000○地號土地(重測前分別為○○○段000-0號、000-0號、00
    0-0地號，以下合稱系爭土地）上起造同段00、00建號建物(
    重測前分別為0000、0000建號，門牌號碼為臺中市○○區○○路
    00000○00000號，以下合稱系爭建物）。並於105年7月29日
    將系爭土地移轉予上訴人。嗣系爭建物遭拍賣，分別由葉怡
    君、張鎮文取得000-0號、000-0號建物所有權。是依民法第
    425條之1第1項規定，系爭建物對於系爭土地應有租賃關係
    存在。爰依上開規定，聲明求為判決：㈠確認葉怡君之000-0
    號建物對上訴人所有系爭土地之租賃關係存在。㈡確認張鎮
    文之000-0號建物對上訴人所有重測前000-0地號土地之租賃
    關係存在。（未繫屬本院部分，不贅述）
二、上訴人則以：
　㈠甲○○於105年7月29日將系爭土地移轉予伊，葉怡君等2人於10
    5年8月對甲○○聲請強制執行時，系爭土地已屬伊所有，系爭
    土地與系爭建物已非同屬甲○○一人所有，自不符民法第425
    條之1要件。縱認有民法第425條之1規定之適用，甲○○於105
    年7月29日將系爭土地移轉予伊時，原擬將系爭建物一併移
    轉予伊，但因當時系爭建物尚未辦理保存登記，無法移轉，
    因而先移轉系爭土地，足見甲○○並無向伊主張法定租賃關係
    存在之意，且伊亦已向執行法院陳報否認與甲○○間有租賃關
    係存在，甲○○亦未為反對之表示，此即足以推翻民法第425
    條之1推定之效力。且民法第425條之1規定之適用應限於意
    定讓與之情形，因強制執行造成土地、房屋所有權分屬不同
    人，民法第838條之1已有規範，應無再適用民法第425條之1
    之理。況葉怡君等2人取得系爭建物所有權迄今，均無使用
    收益系爭建物，亦未居住於內，亦無受民法第425條之1保護
    之必要。　
　㈡本件並無民法第425條之1規定之適用，已如前述，則葉怡君
    等2人無法證明系爭建物有占用系爭土地之正當權源，自屬
    無權占用，伊係系爭土地之所有權人，自得依民法第767條
    第1項規定，請求其等2人將系爭建物拆除，返還占用部分之
    土地；並依民法第179條規定，請求其等2人返還相當租金之
    不當得利。爰提起反訴，聲明求為判決：㈠葉怡君應將坐落
    系爭土地上之000-0號建物拆除，張鎮文應將坐落重測前000
    -0地號土地上之000-0號建物拆除、並分別將占用部分土地
    騰空返還上訴人。㈡葉怡君、張鎮文應各給付上訴人新台幣(
    下同)8,454元及均自民事答辯暨反訴起訴狀繕本送達翌日起
    至清償日止，按年息5%計算之利息，並自民事答辯暨反訴起
    訴狀繕本送達翌日起至返還土地之日止，按月各給付上訴人
    1,409元。㈢願供擔保，請准宣告假執行。
三、經原審就本訴部分為葉怡君等2人勝訴之判決；就反訴部分
    為上訴人敗訴之判決。上訴人就本、反訴敗訴部分，均提起
    上訴。本訴上訴聲明：㈠原判決不利上訴人部分廢棄。㈡上開
    廢棄部分，葉怡君等2人在第一審之訴駁回。反訴上訴聲明
    ：㈠原判決駁回反訴及假執行之聲請部分均廢棄。㈡葉怡君應
    將坐落系爭土地上之000-0號建物拆除，張鎮文應將坐落重
    測前000-0地號土地上之000-0號建物拆除，並分別將該部分
    土地騰空返還上訴人。㈢葉怡君、張鎮文應各給付上訴人8,4
    54元及均自民事答辯暨反訴起訴狀繕本送達翌日起至清償日
    止，按年息5%計算之利息，並自民事答辯暨反訴起訴狀繕本
    送達翌日起至返還土地之日止，按月各給付上訴人1,409元
    。㈣願供擔保，請准宣告假執行。
四、兩造不爭執事項
  ㈠甲○○與上訴人於105年7月4日就原法院105年度重訴字第137號
    履行契約事件成立訴訟上和解。
　㈡甲○○於105年7月29日將其所有系爭土地，以「和解移轉」
　　為原因（原因發生日期為105年7月4日），辦理所有權移轉
　　登記予上訴人。
  ㈢甲○○原有坐落臺中市○○區○○○段00000地號土地、坐落系爭土
    地上之未經保存登記之000-0號建物、坐落重測前000-0地號
    土地上之未經保存登記之000-0號建物，經葉怡君、其他債
    權人乙○○○商業銀行聲請強制執行後，由原法院民事執行處
    以105年度司執字第118779號受理，葉怡君、張鎮文分別買
    受000-0、000-0號建物，並取得系爭建物所有權。
 ㈣葉怡君原執甲○○簽發之540萬元本票，經原法院105年度司票字
   第3899號裁定准予強制執行，對甲○○聲請強制執行。嗣經原
   法院106年度訴字第2639號、本院108年度上字第342號民事判
   決，認定葉怡君不得持原法院107年4月30日所核發105年度司
   執字第118779號債權憑證，對甲○○強制執行，且所持上開本
   票債權不存在。雖葉怡君不服提起上訴，經最高法院110年度
   台上字第515號裁定駁回上訴確定。　　　  　
五、本件爭點
  ㈠葉怡君等2人提起本訴，依民法第425條之1規定主張對上訴
　　人所有系爭土地有租賃關係存在，有無理由？
  ㈡上訴人提起反訴，依民法第767條第1項規定，請求葉怡君等
　　2人應將系爭建物拆除，並將占用之土地分別返還上訴人，
　　有無理由？
  ㈢上訴人提起反訴，依民法第179條規定，請求葉怡君等2人返
　　還至返還土地之日止，相當於租金之不當得利，有無理由？
六、本院之判斷　　 
　㈠葉怡君等2人依民法第425條之1規定，主張對上訴人所有系爭
    土地有租賃關係存在，為有理由：
    ⒈按土地及其土地上之房屋同屬一人所有，而僅將土地或僅
      將房屋所有權讓與他人，或將土地及房屋同時或先後讓與
      相異之人時，土地受讓人或房屋受讓人與讓與人間或房屋
      受讓人與土地受讓人間，推定在房屋得使用期限內，有租
      賃關係。民法第425條之1第1項前段定有明文。而民法第4
      25條之1之立法目的主要有二：⑴社會經濟公益上之理由。
      蓋建築物性質上不能與土地使用權分離而存在，使用建築
      物即必須使用該建築物之基地，一旦建築物與土地不同屬
      於一人所有，而當事人又未約定，使建築物取得對土地之
      利用權，勢將造成建築物無從利用土地之結果，難逃拆屋
      還地之厄運，危害社會經濟，浪費社會成本。故有設本條
      推定租賃關係之必要，以維護社會經濟。⑵因土地所有人
      購買土地時建築物已存在於土地上，基於當事人之合理的
      意思與預見為基礎，推定當事人間已有默許繼續使用土地
      之意思。其立法意旨係為保護房屋之使用權，使房屋所有
      權與土地使用權合為一體，俾促進房屋所有權之安定性，
      以調和土地與房屋之利用關係，避免危害社會經濟，在解
      釋上自應以社會經濟之維護及當事人合理之利益，為重要
      之考量。拍賣亦屬買賣，故依強制執行拍賣取得之土地或
      建物，亦在適用之列自屬當然。
    ⒉經查：
　　　⑴系爭建物於葉怡君等2人拍定時係未辦理保存登記之建物
        。而甲○○原為系爭建物之起造人，亦為系爭土地所有人
        ，即系爭土地及系爭建物同屬甲○○一人所有，甲○○於拍
        定前之105年7月29日，以和解移轉為原因，將系爭土地
        移轉登記為上訴人所有。
　　　⑵葉怡君等2人於106年11月7日各因原法院強制執行拍賣取
        得系爭建物，是系爭土地及系爭建物之所有權既原同屬
        甲○○一人所有，而先後由上訴人、葉怡君等2人各取得
        系爭土地、系爭建物之所有權，嗣並經葉怡君等2人為
        建物所有權第一次登記，揆諸前開說明，自應依民法第
        425條之1第1項規定，推定在系爭建物得使用期限內，
        兩造間就系爭建物所使用之系爭土地有租賃關係存在，
        故葉怡君等2人主張本件依民法第425條之1第1項規定，
        兩造間在系爭建物得使用期限內，推定有租賃關係存在
        等語，於法有據。
　　　⑶上訴人雖抗辯：葉怡君等2人與其他債權人聲請強制執行
        時，系爭土地與系爭建物已非甲○○一人所有，縱使葉怡
        君等2人因拍賣執行取得系爭建物，亦與民法第425條之
        1要件不合云云。然查，系爭土地與系爭建物本屬甲○○
        一人所有，甲○○先移轉系爭土地予上訴人，嗣因執行事
        件，執行法院代債務人甲○○拍賣系爭建物，並由葉怡君
        等2人取得系爭建物之所有權，自屬「先後」移轉系爭
        土地與系爭建物予不同之人，與民法第425條之1之要件
        並無不合。是上訴人此一抗辯，為不可採。
　　　⑷上訴人雖另抗辯：伊已向執行法院陳報甲○○之系爭建物
        對於系爭土地並無使用權源，此足以推翻民法第425條
        之1之推定效力云云。然查，上訴人既陳稱其與甲○○於1
        05年7月4日就原法院105年度重訴字第137號履行契約事
        件成立訴訟上和解（原審卷第142頁），甲○○依和解內
        容於105年7月29日將其所有系爭土地，以「和解移轉」
        為原因(原因發生日期：105年7月4日），辦理所有權移
        轉登記予伊（原審卷第6至18頁），甲○○已承諾將名下
        所有不動產、動產等均歸伊所有（原審卷第145頁），
        就系爭建物原擬一併移轉予伊，但因系爭建物於105年7
        月29日尚未辦理保存登記，故無法一併移轉予伊，甲○○
        方先移轉系爭000號等3筆土地等語（詳上訴人民事辯論
        意旨狀第5頁）。則上訴人先取得系爭土地，而系爭建
        物因無保存登記而未一併辦理移轉，嗣系爭建物遭債權
        人查封拍賣，依情理而言，上訴人本欲取得新建之系爭
        建物，使系爭土地與系爭建物合併使用，獲取最大之利
        益，豈有讓系爭建物對於系爭土地無占有權源，而有遭
        拆除命運之可能，上訴人所辯顯違常情，其用意無非係
        為阻止系爭建物進行拍賣而已，殊難據此而否定本件有
        民法第425條之1之適用，是上訴人此部分抗辯，難為採
        憑。 
　　　⑸綜上，葉怡君等2人主張其等依民法第425條之1規定，對
        上訴人所有系爭土地有租賃關係存在，於法有據。
　㈡上訴人依民法第767條第1項前段、中段規定，請求葉怡君等2
    人應將系爭建物拆除，並將占用系爭土地分別返還上訴人，
    為無理由：
　　查兩造間在系爭建物得使用期限內，就系爭土地推定有租賃
    關係存在，詳如前述，則葉怡君等2人以系爭建物使用系爭
    土地，自屬有占有正當權源，而非無權占有，上訴人主張系
    爭建物屬無權占有系爭土地，依民法第767條第1項前、中段
    規定，請求葉怡君等2人將系爭建物拆除，並將占用部分分
    別返還予上訴人，於法不合。
　㈢上訴人依民法第179條規定，請求葉怡君等2人返還至返還系
    爭土地之日止，相當於租金之不當得利，為無理由：　
　　查葉怡君等2人以系爭建物使用系爭土地，屬有占有正當權
    源，而非無權占有，已見前述，自無成立不當得利可言。則
    上訴人依民法第179條規定，請求葉怡君等2人分別返還自民
    事答辯暨反訴起訴狀繕本送達翌日起所獲相當於租金之利益
    ，於法無據。
七、綜上所述，葉怡君等2人依民法第425條之1規定，主張對上
    訴人所有系爭土地有租賃關係存在，為有理由，應予准許。
　　葉怡君等2人以系爭建物使用系爭土地非屬無權占有，則上
    訴人依民法第767條第1項前、中段及第179條規定，請求葉
    怡君等2人拆除爭建物、返還占用部分及相當於租金之利益
    為無理由，應予駁回。原審就上開應准許部分，為葉怡君等
    2人勝訴之判決，並就不應准許部分，為上訴人敗訴之判決
    ，於法均無不合。上訴意旨指摘原判決此部分不當，求予廢
    棄改判，為無理由，應駁回其上訴。
八、本件事證已臻明確，兩造其餘攻擊防禦方法，於本判決結果
　  不生影響，爰不逐一論述，附此敘明。
九、據上論結，本件上訴為無理由，依法判決如主文。
中　　華　　民　　國　　111 　年　　5 　　月　　31　　日
　　　　　　　民事第七庭　　審判長法　官　王　銘
　　　　　　　　　　　　　　　　　法　官　高英賓
　　　　　　　　　　　　　　　　　法　官　張國華
正本係照原本作成。
如不服本判決，須於收受判決送達後20日內向本院提出上訴書狀
，其未表明上訴理由者，應於提出上訴後20日內向本院提出上訴
理由書狀（均須按他造人數附具繕本）。因疫情而遲誤不變期間
，得向法院聲請回復原狀。
上訴時應提出委任律師為訴訟代理人之委任狀。具有民事訴訟法
第466條之1第1項但書或第2項之情形為訴訟代理人者，另應附具
律師及格證書及釋明委任人與受任人有該條項所定關係之釋明文
書影本。如委任律師提起上訴者，應一併繳納上訴審裁判費。

　　　　　　　　　　　　　　　　　書記官　柯孟伶
　　　　　　　　　　　　　　　　　
中　　華　　民　　國　　111 　年　　5 　　月　　31　　日